臺灣高等法院高雄分院刑事判決　　　　 99年度上易字第899號
上　訴　人　臺灣高雄地方法院檢察署檢察官
被　　　告　呂偉成
選任辯護人　陳煜昇律師
　　　　　　張永昌律師
上列上訴人因被告詐欺案件，不服臺灣高雄地方法院98年度訴字
第1075號中華民國99年4 月20日第一審判決（起訴案號：臺灣高
雄地方法院檢察署98年度偵緝字第866 號），提起上訴，本院判
決如下：
     主  文
上訴駁回。
     理  由
壹、公訴意旨另略以：被告呂偉成為中華技訓股份有限公司（簡
    稱：中華公司）、亞太網路資訊有限公司（簡稱：亞太公司
    ）負責人劉苡家之夫，並為上開公司之實際負責人，民國93
    年4 月29、30日及93年7 月14日呂偉成以中華公司名義分別
    向臺灣中小企業銀行（簡稱：台灣中小企銀）及上海商業儲
    蓄銀行（簡稱：上海銀行）各借貸新台幣（下同）300 萬元
    後，在報上刊登盤讓補習班之訊息。劉羽涵與之聯繫後，因
    呂偉成隱瞞中華公司貸款負擔債務之事實，致劉羽涵陷於錯
    誤，於94年1 月11日，在高雄市○○○路27號公證人辦公室
    ，以100 萬元向被告呂偉成承購設於高雄市○○○路464 號
    及高雄市○○○路20號5 樓之中華公司及亞太公司暨所屬之
    補習班經營權及設備。嗣劉羽涵經銀行告知，始發現前揭中
    華公司向臺灣中小企業銀行及上海銀行之貸款尚餘540 多萬
    元未清償，始知受騙；認呂偉成涉犯刑法第339 條第1 項詐
    欺取財罪。
貳、按：
一、犯罪事實，應依證據認定之，無證據不得認定犯罪事實；又
    不能證明被告犯罪者，應諭知無罪之判決，刑事訴訟法第15
    4 條第2 項、第301 條第1 項分別定有明文。次按認定不利
    於被告之事實須依積極證據，苟積極證據不足為不利於被告
    事實之認定，即應為有利被告之認定，更不必有何有利之證
    據；又犯罪事實之認定，應憑證據，如無相當之證據，或證
    據不足以證明，自不得以推測或擬制之方法，以為裁判之基
    礎（參最高法院30年上字816 號判例、40年臺上字86號判例
    ）。又檢察官就被告犯罪事實，應負舉證責任，並指出證明
    之方法，亦為同法第161 條第1 項所明定。因此，檢察官對
    於起訴之犯罪事實，應負提出證據及說服之實質舉證責任，
    倘其所提出之證據，不足為被告有罪之積極證明，或其指出
    證明之方法，無從說服法院以形成被告有罪之心證，基於無
    罪推定之原則，自應為被告無罪判決之諭知，亦有最高法院
    92年臺上字128 號判例足參。所謂認定犯罪事實之證據，係
    指足以認定被告確有犯罪行為之積極證據而言，如未發現相
    當證據，或證據不足以證明，自不能以推測或擬制之方法，
    以為裁判基礎。且刑事訴訟上證明之資料，無論其為直接證
    據或間接證據，均須達於通常一般人均不致於有所懷疑，而
    得確信其為真實之程度，始得據為有罪之認定，若其關於被
    告是否犯罪之證明未能達此程度，而有合理性懷疑之存在，
    致使無從形成有罪之確信，根據「罪證有疑，利於被告」之
    證據法則，即不得遽為不利被告之認定，其以情況證據（即
    間接證據）斷罪時，尤須基於該證據在直接關係上所可證明
    之他項情況事實，本乎推理作用足以確證被告有罪，方為合
    法，不得徒憑主觀上之推想，將一般經驗上有利被告之其他
    合理情況逕予排除，此觀諸最高法院76年臺上字4986號、32
    年度上字67號判例甚明。
二、又刑法第339 條詐欺罪之成立，以意圖為自己或第三人不法
    之所有，以詐術使人將本人或第三人之物交付或行為人因而
    得財產上之不法利益為要件，如行為人並未施用詐術，或其
    所用方法不能認係詐術，亦不致使人陷於錯誤，即均與該條
    之構成要件有間（參最高法院46年度臺上字260 號判例）。
    又按被害人與一般證人不同，其與被告處於相反之立場，其
    陳述之目的，在使被告受刑事訴追處罰，內容未必完全真實
    ，證明力自較一般證人之陳述薄弱。故被害人縱立於證人地
    位而為指證及陳述，且其指證、陳述無瑕疵可指，仍不得作
    為有罪判決之唯一證據，應調查其他證據以察其是否與事實
    相符，亦即仍須有補強證據以擔保其指證、陳述之真實性，
    始得採為斷罪之依據（最高法院94年臺上字第3326號判決）
    。
參、證據能力方面：
一、刑事訴訟法第159 條之5 第1 項明定：「被告以外之人於審
    判外之陳述，雖不符前4 條之規定，而經當事人於審判程序
    同意作為證據，法院審酌該言詞陳述或書面陳述作成時之情
    況，認為適當者，亦得為證據。」，就劉苡家（即劉育芬）
    、劉羽涵於警訊時之陳述，及劉羽涵、林宗龍於偵查時未經
    具結之陳述，檢察官、辯護人及被告均已同意有證據能力，
    並捨棄對質詰問權（本院卷58、80頁），證人劉羽涵於原審
    更已到庭接受詰問，已保障被告對質詰問權。審理時又未提
    及劉苡家、劉羽涵、林宗龍於警訊或偵查時有何不法取供之
    情形，亦無證據顯示渠等之上開陳述係遭受強暴、脅迫、詐
    欺、利誘等外力干擾情形，或在影響其心理狀況致妨礙其自
    由陳述等不可信之情況下所為，且非證明力顯然過低，本院
    認為適當作為證據，自有證據能力。
二、被告以外之人於偵查中向檢察官所為陳述，除顯有不可信之
    情況者外，得為證據，刑事訴訟法第159 條之1 第2 項定有
    明文。查證人黃將偉、康弼亮、林宗龍於檢察官偵查時所為
    陳述，業於供前具結，有證人結文附卷可稽，又無不可信之
    情形，被告、辯護人及檢察官並均捨棄對質詰問（本院卷50
    、80頁），則渠等於偵查中之證述自有證據能力。
肆、公訴意旨認被告呂偉成涉犯上揭詐欺取財罪嫌，無非係以劉
    羽涵之指訴、及中華公司員工黃將偉、林宗龍於偵訊中之證
    詞，暨94年1 月11日、94年1 月19日轉讓契約書、劉羽涵簽
    發之支票4 紙、臺灣高雄地方法院94年訴字1165號民事裁決
    、台灣中小企銀借據3 紙、授信動用申請書2 紙、週轉金
    貸款契約、中華公司董事會會議紀錄暨貸款用途償還計劃書
    、客戶授信申請書、承諾書、台灣中小企銀小額周轉金簡便
    貸款資料表份、高雄地院高雄簡易庭94年票字12982 號民事
    裁定、上海銀行授信申請書、簡易資料表各1 份為據。
伍、訊據被上訴人即被告呂偉成坦承確於上揭時地，以100 萬元
    ，將中華公司、亞太公司暨其所屬補習班經營權及設備，轉
    讓予劉羽涵，並收受劉羽涵所簽發總額100 萬元之支票4張
    ，及以中華公司名義向台灣中小企銀、上海銀行各借貸300
    萬元，且迄未如期清償完畢等情。惟堅決否認有何詐欺取財
    犯行：辯稱：我並無詐欺犯意，將上揭公司、補習班轉讓予
    劉羽涵時，已將中華公司向銀行借錢之事告知劉羽涵，轉讓
    時並約定在我經營上揭公司、補習班時所生債務均由我負責
    ，且將上揭公司、補習班轉讓後，我仍有繳納銀行貸款本息
    ，也有依約給付告訴人補習班講師鐘點費用及轉讓前應付支
    票款帳款等語。
陸、經查：
一、被告呂偉成原為中華公司、亞太公司之實際負責人，其於上
    揭時地，以該2 公司登記負責人即其妻劉苡家名義，與劉羽
    涵簽立轉讓契約，以100 萬元代價，將中華公司、亞太公司
    暨各所屬之中華公司電腦補習班（簡稱：中華補習班）、晨
    軒電腦短期補習班補習班（簡稱：晨軒補習班）之經營權及
    設備轉讓予劉羽涵，劉羽涵並簽發總額100 萬元之支票4紙
    予被告，並分別於94年1 月25日、同年月26日起變更登記由
    劉羽涵擔任中華公司、亞太公司負責人等情，經被告呂偉成
    自承，及劉羽涵於偵訊、原審證述在卷（原審卷40至46頁、
    50頁；偵二卷30頁），並有94年1 月11日、同年月19日轉讓
    契約書、劉羽涵所簽發之支票4 紙、移交證明書、高雄市政
    府94年1 月25日高市府建二工字第09400352680 號函、94年
    1 月26日高市府建二工字第09400355820 號函暨所附中華公
    司、亞太公司之營利事業登記證、高雄市府教育局99年1 月
    15日高市教四字第0990001942號函各1 份附卷可查（原審卷
    68、69頁；偵四卷7 至9 頁；偵五卷27、35、85至90頁），
    此部分事實，堪信為真實。
二、告訴人劉羽涵雖一再指稱：被告呂偉成於訂約時，並未告知
    曾以中華公司名義，向中小企銀、上海銀行各借貸300 萬元
    ，致其陷於錯誤決定受讓中華公司、亞太公司及所屬補習班
    云云。然查，中華公司、亞太公司資本額分別為1000萬元、
    500 萬元乙節，有中華公司、亞太公司之營利事業登記證可
    佐（偵五卷86、89頁）。是中華公司、亞太公司之資本額合
    計1500萬元，但劉羽涵以100 萬元代價受讓中華公司、亞太
    公司，則劉羽涵顯以遠低於中華公司、亞太公司資本額之價
    格，受讓中華公司、亞太公司；再者，劉羽涵係在到場檢視
    亞太公司及所屬補習班之電腦、桌椅、冷氣、書籍等設施後
    ，即決定以100 萬元受讓中華公司、亞太公司乙情，業經證
    人即劉羽涵陳明在卷（原審卷44頁；偵五卷57、58頁），則
    由告訴人劉羽涵僅檢視亞太公司之財產，即決定以100 萬元
    受讓中華公司、亞太公司。衡情可知，對劉羽涵而言僅就亞
    太公司之價值，即應與100 萬元差距不遠，才會在僅見亞太
    公司及所屬補習班之狀況後，決定以100 萬元受讓中華公司
    、亞太公司。復參以亞太公司對外並無貸款，另佐以關於劉
    羽涵在受讓中華公司、亞太公司經營2 年後，始將中華補習
    班改名為葛蕾娜補習班，並以30萬元之價格轉讓予他人乙節
    ，業經劉羽涵證陳確實（原審卷46、50、51、122 頁），則
    上揭中華公司、亞太公司暨所屬補習班狀況，顯仍可正常經
    營，且僅就中華公司所屬之中華補習班，猶仍有30萬元價值
    ，則綜上告訴人劉羽涵以100 萬元受讓中華公司、亞太公司
    暨各所屬之補習班，難逕認有損失。自難僅據告訴人劉羽涵
    之證詞，逕認被告呂偉成有本件詐欺取財之犯行。
三、再查，被告呂偉成於93年間以中華公司名義各向台灣中小企
    銀、上海銀行借貸3 百萬元等情，雖經被告呂偉成自承，並
    有借據、周轉金貸款契約、授信動用申請書台灣中小企銀北
    高雄分行98年7 月20日98北高字第302 號函、上海銀行高雄
    分行98年7 月31日上高雄授字第098000 90 號函及申請上揭
    貸款之相關資料附卷可參（原審卷32、34頁；偵三卷187 至
    209 頁、212 至258 頁；偵五卷72至76頁）而堪信為真實。
    惟查，上揭貸款之債務人係中華公司，告訴人劉羽涵雖受讓
    中華公司成為中華公司之負責人，然依據公司與負責人之人
    格分離法理，告訴人劉羽涵並未成為上揭貸款之債務人，且
    告訴人劉羽涵亦未因上揭貸款而有任何繳納本息乙情，亦據
    告訴人劉羽涵於原審及本院審理時證述在卷（原審卷45、46
    頁，本院卷110 頁），是告訴人劉羽涵並未因上揭貸款有何
    財產上損失。況且，中華公司與亞太公司之資本額既為1500
    萬，卻以100 萬讓售，常人應可得該二公司之實際價值不高
    ；又被告呂偉成以其妻劉苡家之名義與告訴人劉羽涵訂約轉
    讓中華公司、亞太公司暨所屬補習班予告訴人劉羽涵時，雙
    方即明文約定關於被告呂偉成經營中華公司時，中華公司所
    負擔之債務，於告訴人劉羽涵受讓後，與告訴人劉羽涵無關
    ，仍悉由原負責人負擔乙節，為被告呂偉成所供陳，並經劉
    羽涵證述屬實（原審卷45、46頁），復有94年1 月11日、同
    年月19日轉讓契約書各1 份在卷可按（偵四卷7 頁、偵五卷
    35頁）。則顯見被告呂偉成並無詐騙劉羽涵之意，否則豈會
    同意與告訴人劉羽涵簽立上揭約定；再者，關於中華公司對
    於中小企銀、上海銀行之債務，分別於94年4 月24日、94年
    5 月2 日始有未再繳納本息之情事，有高雄地院94年訴字
    1165號判決、上海銀行高雄分行98年7 月31日上高雄授字第
    09 800090 號函暨所附中華公司逾期案件先行交付代位清償
    之備償款項計算表附卷可據（原審審訴卷33、35頁；偵二卷
    52頁），是被告呂偉成供陳：其於轉讓中華公司、亞太公司
    後，仍有繳納貸款本息，後因經濟不佳，始未能再繳納等語
    ，尚非無據。再觀之，被告呂偉成於轉讓後分別於94年1 月
    21 日 、2 月18日各交付支票24張、6 張予告訴人劉羽涵，
    作為支付講師薪資、廠商貨款及其他債務乙事，有告訴人劉
    羽涵親簽之收據2 紙附卷可據（原審審訴卷29、30頁；偵五
    卷36 、37 頁），是可知於上揭轉讓契約簽訂後及上揭中華
    公司、亞太公司業已轉讓登記予告訴人劉羽涵後，被告呂偉
    成確仍有按照上揭轉讓契約之約定，負擔其經營中華公司、
    亞太公司所負擔對外債務之情事。另參酌94年4 、5 月間，
    被告呂偉成尚有以電話向告訴人劉羽涵表示中華公司之貸款
    債務，其會負責，且陸續以電腦郵件之方式與告訴人劉羽涵
    洽談和解之可能等情，業經劉羽涵陳述在卷（偵一卷444 頁
    ），並有告訴人劉羽涵提供之電腦郵件內容1 份在卷可憑（
    偵一卷447 至449 頁），足見被告呂偉成於案發後，並未隨
    即對劉羽涵避之不理，則據上開劉羽涵於轉讓中華公司、亞
    太公司予告訴人劉羽涵後，猶按約負擔其於經營公司時所欠
    負之債務及案發後並未有隨即避之不理等事，益徵被告呂偉
    成並無詐欺犯意；復以，觀之卷附上海銀行高雄分行95年3
    月31日（95）上高授字第46號函（偵一卷442 頁），可知被
    告呂偉成在轉讓中華公司予告訴人劉羽涵前，曾向上海銀行
    表示希望期前清償貸款餘額之事實，衡之常情，益證被告呂
    偉成要無詐欺之犯意，否則，其豈有於轉讓公司前猶向銀行
    表示希望期前清償貸款餘額之可能。至被告呂偉成於93年10
    月至年底間，曾有指示中華公司員工黃將偉、林宗龍拆遷補
    習班部分之電腦乙情，雖業經證人即中華公司員工黃將偉、
    林宗龍於偵訊中證陳屬實（偵三卷151 、164 、165 頁），
    然被告呂偉成上揭拆遷電腦之情事，係發生於呂偉成與劉羽
    涵簽立轉讓中華公司、亞太公司之前，自難尚據此為不利於
    被告呂偉成之餘地。
四、綜上所述，公訴人所據之證據尚不足證明被告被告呂偉成有
    本件刑法第339 條第1 項之詐欺取財犯意，亦即本院認為依
    據公訴人所舉之證據，仍存有合理之懷疑，尚未到達確信其
    為真實之程度，且被告呂偉成之辯詞，亦非無據。此外，復
    查無其他積極證據，足以證明被告呂偉成有本件詐欺取財之
    犯行。揆諸上開法律規定、最高法院之見解及說明，自應對
    被告呂偉成為無罪之諭知。
五、原審以不能證明被告有詐欺取財之犯行，而為被告無罪之諭
    知，核無違誤。檢察官上訴意旨略以：(一)、因亞太公司有晨
    軒補習班之立案證書，所以告訴人本來只想盤下亞太公司，
    係應被告要求才一併盤下中華公司之電腦補習班，但簽立轉
    讓契約書前，告訴人未看過該電腦補習班內之設備。又簽約
    時，被告已知亞太公司才有晨軒補習班之立案證書，中華公
    司則無短期補習班立案證書，並知中華公司向臺灣中小企銀
    、上海銀行各貸款尚有540 餘萬元未清償，卻隱瞞未告知告
    訴人，要求告訴人一併盤下中華公司。嗣於提示告訴人之支
    票取得90萬元後，自94年4 月24日就未按期償還上開貸款，
    並於同年5 月4 日出境，足見被告有詐欺犯意。(二)、告訴人
    非僅購買上開二間補習班之電腦、冷氣等設備，尚包括對原
    有職員、學員法律關係之繼受，100 萬元價金，除含有取得
    電腦、冷氣等設備之價錢外，尚包括取得劉育芬對上開二公
    司之出資及所持股份。告訴人若知中華公司尚有540 餘萬元
    貸款未償，即不會與被告成立轉讓契約，更遑論出資受讓中
    華公司股份。(三)、告訴人受讓中華公司補習班後曾花費20萬
    元整修、6 萬5 千元購買設備，嗣係將在中華公司同址新設
    立之葛蕾娜公司）出資轉讓予他人。再則，中華公司積欠上
    海銀行及台灣企銀上開貸款，自不得因告訴人所付價金低於
    公司資本額，就認告訴人未受有損害等語，而指摘原判決不
    當。然難遽認被告有詐欺取財之犯意及犯行，業已詳述如前
    ，上訴意旨仍執陳詞，指摘原判決不當，為無理由，應予駁
    回。
六、又被告違反商業會計法部分，經原審判決後，檢察官與被告
    均未上訴，業已確定，併此敘明。
據上論斷，應依刑事訴訟法第368條，判決如主文。
本案經檢察官林應華到庭執行職務。
中    華    民    國   100     年     8     月     4  日
                  刑事第一庭    審判長法  官  周賢銳
                                      法  官  施柏宏
                                      法  官  洪碩垣
以上正本證明與原本無異。
不得上訴。
中    華    民    國   100    年    8     月    5     日
                                      書記官  林家煜